【裁判字號】    97,易,3181
【裁判日期】    971128
【裁判案由】    重利
【裁判全文】
臺灣臺中地方法院刑事判決              97年度易字第3181號
公  訴  人  臺灣臺中地方法院檢察署檢察官
被      告  甲○○
上列被告因重利案件，經檢察官提起公訴（97年度偵字第11683
號），本院判決如下：
    主    文
甲○○乘他人急迫貸以金錢，而取得與原本顯不相當之重利，累
犯，處有期徒刑參月，如易科罰金，以新臺幣壹仟元折算壹日。
    犯罪事實
一、甲○○前因詐欺案件，經本院以九十四年度易字第一○八九
    號判處有期徒刑五月確定，業於民國九十四年十月二十七日
    易科罰金執行完畢。詎甲○○仍不知俊悔警惕，基於乘他人
    急迫貸以金錢，而取得與原本顯不相當重利之犯意，於民國
    九十六年十二月十三日二十時許，經由不知情之張原明介紹
    ，在丙○○位於在臺中市○○路四五六號三樓之三之居處內
    ，趁丙○○需款給付其先前積欠之房租及其子保姆費、學費
    而陷於急迫之際，貸與丙○○新臺幣（下同）三萬元之借款
    ，並約定以十日為一期計算利息、利息每期為二千一百元（
    即每一萬元利息每期為七百元，換算年息為百分之二百五十
    五點五），且於借款時先預扣第一期之利息，甲○○實際僅
    交付二萬七千九百元之現金（即預扣第一期利息二千一百元
    ）予丙○○，丙○○並當場簽立面額六萬元之本票、借款證
    書各一紙及將其健保卡交予甲○○供作前開借款之證明、擔
    保，迄至丙○○後述報警前之某日止，丙○○（或丙○○委
    由乙○○，起訴書誤載為曾郁雲）按期而接續給付甲○○每
    期各二千一百元之利息計七期，含預扣利息甲○○合計收取
    利息一萬四千七百元，以此方式取得與原本顯不相當之重利
    。嗣丙○○因利息過重無力償還，乃於九十七年二月十八日
    報警處理，經警循線而查悉上情。
二、案經丙○○訴由臺中市警察局移送臺灣臺中地方法院檢察署
    檢察官偵查起訴。
    理    由
一、證據能力之說明：查檢察官、被告甲○○對於本判決所引用
    之下列各項證據方法之證據能力，於本院準備程序時均表示
    無意見，且於法院調查證據時，知有刑事訴訟法第一百五十
    九條第一項不得為證據之情形，亦未於言詞辯論終結前聲明
    異議，茲審酌該等言詞陳述及書面作成時之情況，並無不宜
    作為證據之情事，依刑事訴訟法第一百五十九條之五之規定
    ，自得作為證據，合先敘明。
二、前揭犯罪事實，業據被告於本院審理時坦白承認，並據證人
    丙○○、乙○○均於警詢時證述、檢察官訊問時結證及本院
    審理時結證綦詳，且經證人張原明於檢察官訊問時結證在卷
    。此外，並有前揭六萬元之本票、借款證書各一紙扣案可證
    ，及證人丙○○領回其健保卡之贓物認領保管單一紙附卷可
    憑。又前揭三萬元借款，被告與證人丙○○係約定以每十日
    為一期計算利息，利息每期為二千一百元（即每一萬元利息
    每期為七百元），換算年息高達百分之二百五十五點五（70
    0÷10×365÷100＝255.5），顯屬與原本顯不相當重利，衡
    情證人丙○○倘非急需現金週轉，確有急迫情形，以現今一
    般銀行借貸市場行情（如定期存款利息僅有年利率百分之三
    以下，貸款部分以現金卡為例，利息亦不得超過年利率百分
    之二十）觀之，自無可能會以年息高達百分之二百五十五點
    五之高利率向被告借貸前揭三萬元。況證人丙○○當時係需
    給付先其前積欠之房租及其子保姆費、學費而急需用錢，業
    據證人丙○○於本院審理時結證在卷，益見被告確係乘證人
    丙○○急迫之際貸與金錢，而取得前揭與原本顯不相當之重
    利甚明，足認被告前揭自白確與事實相符。是本案事證明確
    ，被告前揭重利犯行，至堪認定，應依法論科。
三、核被告所為，係犯刑法第三百四十四條之乘他人急迫貸以金
    錢，而取得與原本顯不相當之重利罪。又被告貸與前揭借款
    予被害人丙○○後雖有收取多期利息之行為，然時地密切接
    近，侵害相同法益，數次收取利息行為之獨立性極為薄弱，
    依一般社會健全觀念，在時間差距上，難以強行分開，在刑
    法評價上，以視為數個舉動之接續施行，核屬接續犯，僅成
    立一個重利罪，應認係包括的一罪。另按刑法第三百四十四
    條之重利罪屬結果犯，該罪之成立以行為人取得與原本顯不
    相當之重利結果為前提。而「取得」與原本顯不相當之重利
    ，係指行為人已由借貸人一方獲得該顯不相當之重利者而言
    ，至取得利息之時期究於借貸時同時扣取或按日按月交付、
    已取得利息之多寡及次數，皆非所問。查本案被告貸予被害
    人丙○○金錢，且已收取利息，已如前述，則被告即已取得
    與原本顯不相當之重利，而為刑法第三百四十四條重利罪之
    既遂犯，至於借款之原本是否已回收，則與本罪之既遂無涉
    ，故被告借款予被害人丙○○之前揭借款本金縱使尚未收回
    ，亦仍屬重利罪既遂，附此敘明（參見臺灣高等法院臺中分
    院九十七年度上易字第三五三號判決，亦同此旨）。又被告
    前因詐欺案件，經本院以九十四年度易字第一○八九號判處
    有期徒刑五月確定，業於九十四年十月二十七日易科罰金執
    行完畢，有臺灣高等法院被告前案紀錄表及臺灣臺中地方法
    院檢察署刑案資料查註紀錄表各一件附卷可憑，其受有期徒
    刑之執行完畢，五年以內故意再犯本案有期徒刑以上之罪，
    為累犯，應依刑法第四十七條第一項之規定，加重其刑。爰
    審酌被告時值青壯，本應循合法途徑牟取利益，竟利用被害
    人丙○○急迫用錢之際，以高利貸予現款，固使被害人得以
    暫時獲得現款籌用，然因此背負高額利息，於其缺錢孔急之
    情形下，如何支應龐大之利息，且累計利息過久仍未及償付
    本金，則被害人所支付之利息（年息為百分二百五十五點五
    ）將超過本金金額，無異雪上加霜，借款人於背負龐大金錢
    債務壓力之下，極易導致被害人自身因受債務壓迫鋌而走險
    ，衍生額外之家庭、社會問題，不可小覷，影響被害人之生
    活至鉅，足以危害社會秩序，再兼衡酌被告犯後迄本院審理
    之初仍飾詞卸責，嗣於本院審理時尚知醒悟、坦承犯行，已
    具悔意之犯罪後態度，再兼衡酌被害人雖有急迫情事，然仍
    係出於自由意思而給付本案利息，被告犯罪手段尚屬平和，
    及被告前有竊盜、詐欺等刑事犯罪紀錄之前科素行，有臺灣
    高等法院被告前案紀錄表、臺灣臺中地方法院檢察署刑案資
    料查註紀錄表各一件在卷可按，暨其犯罪期間、動機、目的
    、收取重利之金額尚屬非鉅等一切情狀，量處如主文所示之
    刑，並諭知易科罰金之折算標準，以示懲儆。至扣案之前開
    本票、借款證書各一紙，為被告貸與前揭借款予被害人丙○
    ○之債權憑證，被告雖有本案收取重利之行為，但仍有借款
    之事實，且前開本票、借款證書並非被告因犯罪所得之物，
    亦非屬必要沒收之物，爰均不另為沒收之諭知，附此敘明。
據上論斷，應依刑事訴訟法第第二百九十九條第一項前段，刑法
第三百四十四條、第四十七條第一項、第四十一條第一項前段，
刑法施行法第一條之一第一項、第二項前段，判決如主文。
中    華    民    國    97    年    11    月    28    日
                  刑事第九庭    法  官  何世全
以上正本證明與原本無異。
如不服本判決，應於收受送達後10日內向本院提出上訴書狀，並
應敘述具體理由；其未敘述上訴理由者，應於上訴期間屆滿後20
日內向本院補提理由書（均須按他造當事人之人數附繕本）「切
勿逕送上級法院」。
                                書記官  童洪芳美
中    華    民    國    97    年    11    月    28    日
附錄論罪科刑法條：
刑法第三百四十四條
乘他人急迫、輕率或無經驗貸以金錢或其他物品，而取得與原本
顯不相當之重利者，處一年以下有期徒刑、拘役或科或併科一千
元以下罰金。


司法院資訊處製作；財團法人民間司法改革基金會備份。
